臺灣高雄地方法院民事判決　　　　　　 94年度重訴字第167號
原　　　告　甲○○
訴訟代理人　劉家榮律師
複 代 理人　李汶哲律師
被　　　告　丙○○
訴訟代理人　乙○○
當事人間請求拆屋還地等事件，本院民國94年7月28日言詞辯論
終結，判決如下：
  主  文
被告應將坐落高雄縣大社鄉○○○段六六二之二地號土地，如附
圖所示編號Ａ、面積二六一平方公尺土地上之磚鐵造地上物；編
號Ｂ、面積二四０平方公尺土地上之磚鐵造地上物；編號Ｃ、面
積三二八平方公尺土地上之鐵造地上物；編號Ｄ、面積四平方公
尺土地上之鐵造地上物；編號Ｅ、面積三七一平方公尺土地上之
木造地上物；編號Ｆ、面積五平方公尺土地上之鐵造地上物；編
號Ｇ、面積五平方公尺土地上之磚造地上物；編號Ｈ、面積九０
平方公尺土地上之木造地上物；編號Ｉ、面積二五九平方公尺土
地之木造地上物拆除，並返還上開土地予原告及其他共有人全體
。
被告應自九十二年四月十五日起至九十二年十二月三十一日止，
按月給付原告新臺幣壹仟陸佰壹拾伍元，及自九十三年一月一日
起至返還第一項土地之日止，按月給付原告新臺幣壹仟柒佰壹拾
柒元。
原告其餘之訴駁回。
訴訟費用由被告負擔。
本判決第一、二項於原告以新臺幣貳佰壹拾萬玖仟元為被告供擔
保後，得假執行。但被告如以新臺幣陸佰參拾貳萬捌仟伍佰捌拾
柒元為原告預供擔保，得免為假執行。
原告其餘假執行之聲請駁回。
  事實及理由
一、原告主張：
（一）坐落高雄縣大社鄉○○○段662 之2 地號、面積2,291 平
      方公尺之土地（下稱系爭土地），原係被告與訴外人陳仁
      和所共有，應有部份各為2 分之1 ，嗣原告於本院91年度
      執字第22759 號強制執行事件中拍定取得被告之2 分之1
      之應有部分，並於民國92年4 月15日辦理移轉登記完畢。
      而系爭土地為農業發展條例第3 條第1 項第10款及第11款
      所稱之農地，依同條例第18條之規定，土地所有權人得依
      相關法令申請興建農舍，且該農舍應與其坐落田地併同移
      轉或併同設定抵押權，詎被告於其仍為系爭土地所有權人
      時，即未經訴外人即系爭土地之共有人陳仁和之同意，擅
      自於系爭土地上，在如附圖所示編號Ａ、面積261 平方公
      尺土地部分，搭建磚鐵造之地上物；編號Ｂ、面積240 平
      方公尺土地部分，搭建磚鐵造之地上物；編號Ｃ、面積32
      8 平方公尺土地部分，搭建鐵造之地上物；編號Ｄ、面積
      4 平方公尺部份，搭建鐵造之地上物；編號Ｅ、面積371
      平方公尺土地部分，搭建木造之地上物；編號Ｆ、面積5
      平方公尺土地部分，搭建鐵造之地上物；編號Ｇ、面積5
      平方公尺土地部份，搭建磚造之地上物；編號Ｈ、面積90
      平方公尺土地部分，搭建木造之地上物；編號Ｉ、面積25
      9 平方公尺土地部分，搭建木造之地上物，而分別做為卡
      拉OK、檳榔攤、水塔、蓄水池、雨遮、汽車保養廠等使用
      （下稱系爭地上物）。
（二）被告無合法權源而佔用系爭土地搭建系爭地上物並供做卡
      拉OK等使用之行為，係無法律上之原因而受有相當於租金
      之利益，致原告與其他共有人受有損害，原告自得依不當
      得利之法律關係請求被返還其受之利益。而系爭土地94年
      1 月份之公告地價為新台幣（下同）4,049 元。又依土地
      法第97條及第105 條之規定，原告請求依系爭土地公告地
      價計算之總價額，按週年利率80% 計算不當得利之金額，
      依此計算，被告每月應給付原告之不當得利金額應為
      30,920 元 。
（三）爰依民法第767 條、第821 條之所有物返還請求權及第17
      9 條不當得利之法律關係，請求被告將系爭土地上之系爭
      地上物拆除，恢復農地使用，並將土地返還予原告及其他
      共有人，及給付上開不當得利金額等語。並聲明：（一）
      如主文第一項所示。（二）被告應自92年4 月15日起至返
      還系爭土地之日止，按月給付原告30,920元。（三）願供
      擔保，請准宣告假執行。
二、被告對系爭地上物為其所建造之事實並不爭執，惟以：系爭
    地上物非上開強制執行程序之拍賣範圍，原告未取得系爭地
    上物之所有權，故無權利訴請拆除，倘原告欲拆除系爭地上
    物，則應補償其3,000,000 元；且原告計算不當得利之標準
    過高等語置辯。並聲明：（一）駁回原告之訴。（二）如受
    不利之判決，願供擔保請准宣告免予假執行。
三、兩造不爭執之事實：
（一）原告主張系爭土地原係被告與訴外人陳仁和所共有，應有
      部份各為2 分之1 ，詎被告於其仍為系爭土地之所有權人
      時，未經訴外人即系爭土地共有人陳仁和之同意，擅自於
      系爭土地上搭建系爭地上物，而分別做為卡拉OK、檳榔攤
      、水塔、蓄水池、雨遮、汽車保養廠等使用之事實，為被
      告所不爭執，並有原告提出之系爭土地之土地登記謄本、
      高雄縣仁武地政事務所93年11月5 日仁複建字第25520 號
      複丈成果圖、高雄縣大社鄉公所93年5 月17日社鄉建設字
      第0930005185號函、高雄縣政府稅捐稽徵處94年4 月14日
      高雄稅土字第0940027280號函、94年4 月14日高縣稅土字
      第0940027281號函等各1 件在卷可稽，並經本院會同兩造
      勘驗屬實，有本院94年7 月1 日現場勘驗筆錄附卷可稽，
      自足認定屬實。
（二）系爭土地自86年7 月起至92年12月底之申報地價為496 元
      ，自93年1 月起迄今為止之申報地價為527.2 元，有兩造
      所不爭執之高雄縣仁武地政事務所地價公務用謄本1 份在
      卷可稽，亦足認定屬實。
四、得心證之理由：
    本件依兩造之上開主張及抗辯，所應審理之處應在於（一）
    原告請求被告拆除系爭土地上之系爭地上物，並返還土地是
    否有據？（二）原告所得請求之不當得利金額應為何之爭點
    上？茲分述如下：
（一）原告請求被告拆除系爭土地上之系爭地上物，並返還土地
      是否有據？
      按，「所有人對於無權占有或侵奪其所有物者，得請求返
      還之。對於妨害其所有權者，得請求除去之。有妨害其所
      有權之虞者，得請求防止之。」；「各共有人對於第三人
      ，得就共有物之全部為本於所有權之請求。但回復共有物
      之請求，僅得為共有人全體之利益為之。」，民法第767
      條、第821 條定有明文。次按，應有部分乃係抽象的存在
      於共有物之任一部分，並非具體的局限於共有物之特定部
      分。而共有人對共有物之特定部分占用收益，須徵得他共
      有人全體之同意。如未經他共有人同意而就共有物之全部
      或一部任意占用收益，他共有人得本於所有權請求除去其
      妨害或請求向全體共有人返還占用部分。，有最高法院74
      年度第2 次民事庭會議決定之意旨可資參照。經查，被告
      係未經系爭土地前共有人陳仁和之同意，即擅自在系爭土
      地上，如主文第1 項所示之附圖各部分，搭建系爭地上物
      ，並做為卡拉OK等使用之事實屬實，業見前述，則參照上
      開最高法院民事庭會議決議之意旨，被告自屬無權占用。
      被告既為無權占用，則原告及其他共有人，自得依上開法
      條之規定對被告請求返還無權占用之上開土地，而無庸對
      被告為任何補償。從而，原告依民法第767 條及821 條規
      定之法律關係，請求被告拆除系爭土地上，如主文第1 項
      所示各部份上之系爭地上物，並返還土地予原告及共有人
      全體，為有理由，應予准許。
（二）原告所得請求之不當得利金額應為何？
  １、按，無法律上之原因而受利益，致他人受損害者，應返還
      其利益，民法第179 條前段定有明文。又無正當權源而使
      用他人所有之不動產，即可獲得相當於租金之利益，為社
      會通念，有最高法院61年度台上字第1695號判例之意旨可
      資參照。經查，被告占有系爭土地，並無合法權源，不付
      任何代價而在其上搭蓋系爭地上物，做為卡拉OK等使用，
      被告消極減免其應支付使用系爭土地之代價，自受有相當
      於租金之利益；被告既受有相當於租金之利益，致原告受
      有損害，原告自得依不當得利之法律關係，請求被告給付
      相當於租金之不當得利。
  ２、次按，民法第821 條規定，各共有人對於第三人，得就共
      有物之全部，為本於所有權之請求。所謂本於所有權之請
      求，係指民法第767 條所規定之物權的請求權而言，至債
      權的請求權，則不在民法第821 條規定之列，僅於共有物
      被侵害，請求損害賠償，而其給付不可分者，依民法第29
      3 條之規定，各共有人方得為共有人全體請求向其全體為
      給付；至請求返還不當得利，而其給付可分者，各共有人
      僅得按其應有部分，請求返還，有最高法院85年度台上字
      第2391號及88年度台上字第1341號判決之意旨可資參照。
      本件原告請求被告給付相當於租金之不當得利，其給付係
      可分之債，是依前開說明，原告僅得按其應有部分，即2
      分之1 ，請求被告返還不當得利，故其上開請求，於逾其
      2 分之1 應有部分之數額，自不應准許。
  ３、再按，城市地方房屋租金，以不超過土地及建築改良物申
      報總價年息10% 為限；租用基地，建築房屋，其租金以不
      超過土地申報總價額年息10% 為限，土地法第97條第1 項
      、第105 條分別定有明文。所謂土地總價額，係以法定地
      價為準，土地法施行法第25條亦有規定；而法定地價，依
      土地法第148 條規定，係土地所有人依該法規定所申報之
      地價。又所謂年息10% 為限，乃指基地租金之最高限額而
      言，並非必須照申報價額年息10% 計算之，且尚須斟酌基
      地之位置、工商繁榮程度、使用人利用基地之經濟價值、
      所受利益，彼等關係及社會感情等情事，以為決定，有最
      高法院68年度台上字第3071號判例之意旨可參。故原告請
      求依系爭土地之公告地價，及按週年利率80% 計算不當得
      利之金額，與上開法條之規定及判例之意旨不符，即無從
      准許。
  ４、經查，系爭土地係面臨大社鄉○○路（為雙向二線道，12
      公尺寬之道路），對面北側為違建之鐵皮工廠及空地，南
      側為他人空地，東側為他人空地及鐵屋，附近並無商場或
      電影院等設施，西北側約1 公里處有觀音國小，東南方約
      1 公里處有竹後國小等情，業經本院會同兩造履勘現場查
      明在卷，有本院94年7 月1 日勘驗筆錄附卷可參。本院審
      酌系爭土地上開所述之地點、商業繁榮之程度、對外聯絡
      之狀況等情狀，及被告係將系爭土地做為卡拉OK、檳榔攤
      、水塔、蓄水池、雨遮、汽車保養廠等使用等情，認本件
      應以系爭土地申報地價總價額，按年息5%計算相當於租金
      之不當得利金額，方為相當及公允。而系爭土地各年度之
      申報地價為自86年7 月起至92年12月底為496 元，自93年
      1 月起迄今為止為527.2 元，有兩造所不爭執之高雄縣仁
      武地政事務所地價公務用謄本在卷可稽，業見前述。故依
      上開所述各項計算標準計算，原告得請求被告自92年4 月
      15 日 起至92年12月31日止，按月給付之金額應為1,615
      元【計算式：面積×申報地價×年息×年數×應有部分。
      即1563×496 ×5%×1/12×1/2=1615（小數點以下四捨五
      入】；原告得請求被告自93年1 月1 日起至返還系爭土地
      之日止，按月給付之金額應為1,717 元【計算式：1563×
      52 7.2×5%×1/12×1/2= 1717 （小數點以下四捨五入）
      】。
五、綜上所述，被告占有系爭土地並無正當權源，從而，原告依
    民法第767 條及第821 條之所有物返還請求權法律關係，請
    求被告將系爭土地上，如主文第一項所示之系爭地上物拆除
    ，並將土地返還予原告及其他共有人；及依民法第179 條前
    段之不當得利法律關係，請求被告自92年4 月15日起至92年
    12 月31 日止，按月給付原告1,615 元，及自93年1 月1 日
    起至返還系爭土地之日止，按月給付原告1,717 元之範圍內
    ，為有理由，應予准許；至其逾此部份之請求，為無理由，
    應予駁回。又原告於訴之聲明第一項，雖聲明請求被告「將
    系爭土地恢復農地使用」等語，惟查，依原告之上開主張，
    被告只是於系爭土地上搭建系爭地上物使用，並無其他破壞
    土地使用之行為，因此只要被告將系爭土地如主文第一項所
    示之系爭地上物拆除，系爭土地即可以恢復農地使用，故原
    告此部份之聲明，係屬不必要之聲明，且於法無據，應予駁
    回。
六、兩造分別陳明願供擔保，聲請宣告假執行及免為假執行，經
    核均無不合，爰分別酌定相當之擔保金額，併予准許之。
七、據上論結：本件原告之訴，為一部有理由，一部無理由，依
    民事訴訟法第79條、第390條第2項、第392條第2項，判決如
    主文。
中　　華　　民　　國　　94　　年　　8　　月　　19　　日
                  民事鳳山分庭法　官　郭文通
正本係照原本作成。
如對本判決上訴，須於判決送達後20日內向本院提出上訴狀。
中　　華　　民　　國　　94　　年　　8　　月　　19　　日
                              書記官　李崑良
